臺灣高等法院民事判決　　　　　　　　　　　　　　　九十二年度上字第三二九號
　　上　訴　人　乙○○
　　　　　　　　　　　　　　弄.
　　訴訟代理人　林思銘律師　兼送達代收人
　　　　　　　　苗繼業律師
　　複　代理人　陳麗玢律師
　　被　上訴人　甲○○
　　　　　　　　　　　　　　弄.
　　訴訟代理人　范玉嬌
當事人間分割共有物事件，上訴人對於中華民國九十一年十二月六日臺灣新竹地方法
院九十一年度訴字第一五四號第一審判決提起上訴，經本院於九十三年六月八日言詞
辯論終結，判決如下：
    主      文
上訴駁回。
第二審訴訟費用由上訴人負擔。
    事實及理由
一、本件被上訴人主張：上訴人之夫廖慶尉在八十年三月二十三日向被上訴人購買坐
    落新竹縣竹東鎮○○○段三二九之十地號土地（下稱系爭土地）之應有部分六千
    九百三十八分之一千四百七十，並登記於上訴人名下而共有，並約定依建築基準
    線為準，上訴人可興建面寬二十四台尺（即七點二公尺），面積四十坪之房屋三
    棟，因系爭土地前端係在國道三號高速公路禁建範圍內，故當時即約定上訴人不
    購買禁建範圍之土地，因而形成袋地之地形，被上訴人固同意其通行禁建範圍內
    之土地，惟系爭買賣契約書並未註記上訴人所稱「地主必須留六米通路」及「建
    築線往後退縮」之字句。嗣上訴人在系爭土地上建築如附圖所示Ａ部分之鋼筋混
    泥土房屋、Ｂ部分之鐵皮屋，及如附圖ａｂｃｄ之圍牆，其圍牆內之面積並超過
    其應有部分之面積。茲被上訴人應有部分為六千九百三十八分之五千四百六十八
    ，上訴人應有部分為六千九百三十八分之一千四百七十，兩造對共有之系爭土地
    並無不得分割之約定，依物之使用目的亦無不得分割之情形，倘依附圖所示之甲
    案分割，則因Ａ、Ｂ部分之前面係高公局之土地，將使被上訴人無法使用該部分
    ，故雙方無法達成協議分割方法，為使共有土地得發揮經濟效用，地盡其利，爰
    依法請求判准兩造共有坐落新竹縣竹東鎮○○○段三二九之十地號，地目田，面
    積一千八百七十七平方公尺之土地為適當方法分割之判決（上開請求，原審判准
    兩造共有坐落新竹縣竹東鎮○○○段三二九之十地號，地目田，面積一千八百七
    十七平方公尺之土地，經分割為：(一)如附圖乙案扣除ａｘｙｄ所示部分，面積一
    千四百七十九平方公尺由被上訴人取得。(二)如附圖ａｘｙｄ所示部分，面積三百
    九十八平方公尺，由上訴人乙○○取得之判決）。並於本院答辯聲明：駁回對造
    之上訴。
二、上訴人則以：其目前使用之面積雖已超過應有部分之面積三九八平方公尺。然被
    上訴人既肯認上訴人係依契約書所載之建築基準線圍設圍牆，則本件亦應依附圖
    所示之甲案將圍牆內之土地分割予上訴人，而非以必須拆除圍牆及上訴人車庫及
    部分建物之乙案為分割方法。況本件買賣系爭土地時，被上訴人即承諾保留其所
    有之土地上約六米寬之道路，無償供上訴人通行，且系爭土地係屬袋地，被上訴
    人本即有容忍上訴人通行之義務，倘依附圖所示之乙案分割，則不屬買賣契約之
    範圍內。上訴人希望改以附圖所示之甲案來分割，就超過部分並願意以一坪新台
    幣（下同）一萬六千元之價錢，補貼被上訴人等語，資為抗辯。並於本院上訴聲
    明：(一)原判決廢棄。(二)請求改依附表所示之甲案為分割。
三、查本件被上訴人主張上訴人之夫廖慶尉在八十年三月二十三日向其購買系爭土地
    之應有部分六千九百三十八分之一千四百七十，登記於上訴人名下而共有，並約
    定依建築基準線為準，上訴人可興建面寬二十四台尺（即七點二公尺），面積四
    十坪之房屋三棟，因系爭土地前端係在國道三號高速公路禁建範圍內，故當時即
    約定上訴人不購買禁建範圍之土地，因而形成袋地之地形，被上訴人亦同意其通
    行禁建範圍內之土地。嗣後上訴人並在系爭土地上建築如附圖所示之Ａ部分之鋼
    筋混泥土房屋、Ｂ部分鐵皮屋，及如附圖ａｂｃｄ之圍牆，其圍牆內之面積並超
    過應有部分之面積，業據被上訴人提出土地買賣契約、土地謄本等為證，並經原
    法院於九十年十二月二十日會同兩造及竹東地政事務所至現場履勘測量無訛，有
    勘驗筆錄及複丈成果圖乙份附卷可稽（見原審調解卷第五、十六至十八、三四至
    三八頁），且為上訴人所不爭執，應堪信為真實。是本件所應審究者，厥為：
    本件究應以附圖所示之甲案或乙案分割較符合經濟效益？茲分項詳析如后：
  (一)按各共有人，得隨時請求分割共有物，但因物之使用目的不能分割或契約定有不
    分割之期限者，不在此限，民法第八百二十三條定有明文；又共有物之分割，依
    共有人協議之方法行之，分割之方法不能協議決定者，法院得因任何共有人之聲
    請，以原物分配於各共有人，或變賣共有物，以價金分配於各共有人，民法第八
    百二十四條第一項、第二項亦分別定有明文。本件系爭土地地目為田，使用分區
    為特定農業區農牧用地，而兩造取得之時間均在八十九年一月四日以前，有土地
    登記簿謄本一份在卷可稽（見原審調解字卷第五頁），依農業發展條例第十六條
    第四款之規定，自得分割為單獨所有。
  (二)上訴人在原審雖曾抗辯，上開複丈成果圖所繪製之使用現況與目前實際使用狀況
    不符，面積亦不符，上訴人使用之範圍並未超過應有部分之面積，應重新測量云
    云。然查：原審會同兩造及竹東地政事務所履勘後，竹東地政事務所在九十一年
    一月二日繪製複丈成果圖後，原審在九十一年二月一日、四月四日言詞辯論期日
    詢問上訴人意見，上訴人均未就成果圖的正確性爭執，僅主張要用附圖甲案進行
    分割及請求通行被上訴人土地，並在通道鋪設柏油。嗣於九十年五月十六日始稱
    其委請地政機關重測後發現原複丈成果圖不正確，繼而要求重測。原審乃於同年
    七月四日函請內政部測量局在同年八月六日進行複丈，並通知上訴人繳費，惟上
    訴人同年七月八日陳報無力繳納複丈費用二萬餘元，乃申請改由竹東地政事務所
    再進行一次測量，原法院乃通知竹東地政事務所及兩造在十月八日進行履勘測量
    。上訴人於同年九月二十三日請求測量員陳光銓迴避本次測量，嗣又要求取消該
    次測量，另申請其他地政事務所測量云云。然查，本件之複丈成果圖據兩造到場
    指界，並經地政事務所之專業測量人員進行測量，當有其正確性，上訴人如認其
    有瑕疵可指，應具體提出證據證明測量有其所指之瑕疵，始足推翻其正確性，但
    上訴人並未提出證據證明，故上開複丈成果圖應為正確，堪可採信。
  (三)茲原審審酌上開土地現況，認為以維持如原判決附圖所示之Ａ部分之上訴人所有
    之主建築物較符合社會經濟利益，但上訴人目前圍牆圍繞使用之土地已超過其應
    有部分面積，應將超過部分之圍牆拆除，應拆除之部分有甲案及乙案二個分割方
    案。甲案部分自上訴人所有之圍牆大門前退縮（即附圖ａｂ所示部分），但因該
    部分土地為高速公路禁建之範圍為兩造所不爭執，故價值較低，且目前亦供上訴
    人通行使用，對於被上訴人較不利，乙案則自附圖ｂｃ部分退縮至ｘｙ部分，該
    部分土地與被上訴人原有土地相連，並在禁建範圍外，土地價值較高，上訴人除
    拆除圍牆外尚必須拆除部分鐵皮屋，對上訴人較為不利。但原審以本件系爭土地
    不論依照甲案或乙案分割，上訴人所分得之土地均將成為袋地而需通行被上訴人
    之土地，且因袋地之故，被上訴人勢必提供適當之通路供上訴人通行，且上訴人
    自買賣契約訂立後，使用之面積均超過其應有部分，原法院認為均衡兩造之利益
    ，應依照附圖乙案分割，由上訴人取得ａｘｙｄ部分之土地，其餘部分則由被上
    訴人取得。而判准兩造依附圖乙案方法分割，洵屬公允，而無違誤，應予維持。
    上訴意旨，仍執陳詞，指摘原判決不當，求予廢棄，改依附圖甲案方法分割，為
    無理由，應予駁回其上訴。
四、本件事證已臻明確，兩造其餘之陳述及提出之攻擊防禦方法，均與判決結果不生
    影響，爰不一一審酌，附此敘明。
據上論結，本件上訴為無理由，依民事訴訟法第四百四十九條第一項、第七十八條，
判決如主文。
中　　　華　　　民　　　國　　九十三　　年　　　六　　　月　　二十一　　日
                              民事第八庭
                                  審判長法  官　鄭　三　源
                                        法  官　周　美　月
                                        法  官　王　淇　梓
正本係照原本作成。
如不服本判決，應於收受送達後二十日內向本院提出上訴書狀，其未表明上訴理由者
，應於提出上訴後二十日內向本院補提理由書狀（均須按他造當事人之人數附繕本）
上訴時應提出委任律師或具有律師資格之人之委任狀；委任有律師資格者，另應附具
律師資格證書及釋明委任人與受任人有民事訴訟法第四百六十六條之一第一項但書或
第二項（詳附註）所定關係之釋明文書影本。
中　　　華　　　民　　　國　　九十三　　年　　　六　　　月　　二十四　　日
　　　　　　　　　　　　　　　　　　　　書記官　吳　碧　玲
附註：
民事訴訟法第四百六十六條之一（第一項、第二項）：
對於第二審判決上訴，上訴人應委任律師為訴訟代理人。但上訴人或其他法定代理人
具有律師資格者，不在此限。
上訴人之配偶、三親等內之血親、二親等內之姻親，或上訴人為法人、中央或地方機
關時，其所屬專任人員具有律師資格並經法院認為適當者，亦得為第三審訴訟代理人
。
